【裁判字號】    98,訴,1758
【裁判日期】    990824
【裁判案由】    損害賠償
【裁判全文】
臺灣臺中地方法院民事判決          98年度訴字第1758號
原      告  台灣櫻花股份有限公司
法定代理人  丙○○
訴訟代理人  林開福律師
複 代 理人  張宏銘律師
被      告  宜倫科技股份有限公司
法定代理人  乙○○○
訴訟代理人  許哲嘉律師
            甲○○
複 代 理人  韓國詮
上列當事人間請求損害賠償事件，經本院於民國99年8月3日言詞
辯論終結，判決如下：
    主      文
被告應給付原告新台幣肆佰參拾壹萬零玖佰伍拾伍元，及自民國
九十八年七月二十伍日起至清償日止，按年息百分之五計算之利
息。
訴訟費用由被告負擔。
本判決於原告以新台幣壹佰肆拾參萬柒仟元供擔保後，得假執行
；但被告如以新台幣肆佰參拾壹萬零玖佰伍拾伍元，為原告預供
擔保後，得免為假執行。
    事實及理由
一、原告主張：
  (一)兩造於民國94年4月12日簽訂協力廠商生產合約書（下稱系
    爭合約），由原告向被告採購Q-7580烘碗機所需之電控基板
    。該電控基板可大別為兩部分，一為電路板，另一為顯示屏
    ，其中電路板部分，係由被告所製造，而顯示屏部分，則由
    被告另向其他廠商採購。嗣被告將製作完成之電控基板交予
    原告，並由原告將之置入己所生產之烘碗機對外銷售予客戶
    後，卻自95年8月間起，即陸續遭客戶指訴該電控基板之顯
    示屏有字節不亮等諸多瑕疵而遭客戶退貨，截至98年4月止
    ，遭客戶退貨之件數已達8724片，目前仍陸續退貨中。惟該
    電控基板之顯示屏，有字節不亮等瑕疵之原因，可能來自於
    電路板或顯示屏之瑕疵，亦可能係兩者皆有瑕疵或組裝不良
    所致。故兩造乃於96年10月29日達成共識並簽定協議書（下
    稱系爭協議），其內容為：「一、雙方同意由乙方（即原告
    ）就甲方（即被告）所供應之電控基板其中電路板（與共同
    組成為部分零件之顯示屏無涉）部分相關品質差異部分於本
    書簽立之日起三個月內由乙方提出測試佐證，以證明非LED
    即顯示屏影響導致電路板之故障或委由公正第三單位完成前
    開相關測試及驗證（如因而產生費用，應由雙方各自負擔二
    分之一）。…三、甲方同意如第一條所載測試及驗證之結果
    確認甲方所獨力製作供應之零件即電路板之全部或一部存在
    固有瑕疵或因甲方組裝之方式致生瑕疵時，除願無條件依雙
    方原供應合約有關保固銷退之約定負賠償責任外，亦同意於
    未由雙方達成前開賠償數額之協議前，得由乙方依符合比例
    之原則逕行暫為保留應付甲方之所有款項。」等情。按當事
    人間以合意就特定訴訟標的及其原因事實確定其證據方法之
    證據契約，倘其內容於公益無妨害，不侵害自由心證主義，
    並在當事人原有自由處分之權限及辯論主義之適當領域內者
    ，本於私法自治原則，自應承認其效力。可知系爭協議中第
    1條乃合意就特定事實確定其證據方法之證據契約，被告應
    受其拘束，不得再為相異之主張。
  (二)原告已依系爭協議第1條約定，提出測試佐證即「Q-7580電
    控基板異常作動分析報告」（下稱原告分析報告），內載「
    測試結果4.結論：A.宜倫電路板設計，會產生較高之突波電
    壓在display兩端與7805輸出端，而使display損壞。B.電路
    板設計又未有足夠之安全保護迴路，當display兩端被突波
    損壞後，就會造成功能誤動作。」，足證本件電控基板顯示
    屏所產生之字節不亮等諸多瑕疵，確係「被告所獨力製作供
    應之零件即電路板之全部或一部存在固有瑕疵」所致。況原
    告亦已委託第三人財團法人台灣經濟科技發展研究院（下稱
    台經院），就系爭事項為鑑定，其鑑定結論為「委託者所提
    供精湛公司設計之『殺菌烘碗機電控基板（型號：Q-7580）
    之電路設計圖』，經合理分析後，該電控基板之控制電路設
    計並不適當，即該電路設計於施作並使用時可能會導致微控
    器誤動作及LED模組損壞等情形發生。」。又被告嗣針對上
    開鑑定報告，提出諸多問題要求上開鑑定單位提出說明，惟
    依該鑑定單位之函文所示，被告所設計之電路板確有「無防
    止訊號干擾之設計」等問題，且該瑕疵必然會導致微控器誤
    動作及LED模組損壞，益徵被告所製造電控基板之電路板顯
    有問題。故原告自得依系爭協議第3條約定，即依雙方所簽
    系爭合約第12條「…電控類之不良率為千分之一，超過不良
    率標準的部分以單價三倍罰扣之…」之約定，請求被告負賠
    償責任。查本件Q-7580電控基板之單價為新台幣（下同）49
    5元，而原告共向被告進貨15280片，目前遭退貨之片數為87
    24片，扣除允許千分之一之不良率約15片後（計算式:15280
    ×1/1000＝15.28），餘額為8709片（計算式:8724－15＝87
    09）。原告暫以單價1倍為本件賠償之請求，即0000000元（
    計算式:495元×8709片＝0000000元）。並聲明：被告應給
    付原告0000000元，及自起訴狀繕本送達翌日起（原請求自
    起訴狀繕本送達之日起算，嗣減縮為自送達翌日起算）至清
    償日止，按年息百分之5計算之利息。並陳明願供擔保，請
    准宣告假執行。
  (三)對被告抗辯之陳述略以:
  1.證據契約之約定，並非僅限於保全證據之程序始得為之。原
    告所引之最高法院96年度台上字第2907號判決要旨，其內容
    係以民事訴訟法第376條之1之立法意旨，而認「證據契約」
    在法律上係承認其效力者，並非謂僅有在聲請保全證據之場
    合，才能成立證據契約。是被告謂本件系爭協議書所約定由
    原告提出測試佐證，既未經法院定保全證據程序期日命兩造
    陳述意見，原告亦未釋明保全證據之原因何在，有日後證據
    有滅失或礙難使用之虞，故其主張系爭協議條款即與上揭最
    高法院判決意旨所稱證據契約性質有別云云，顯屬曲解上開
    最高法院之判決意旨，而無足採。又被告辯稱：原告分析報
    告，已逾系爭協議約定之3個月期限云云，應由被告負舉證之
    責。又系爭協議第1條固約定於協議書書簽立之日起3個月內
    由原告提出測試佐證，然並未約定如未於3個月內提出，則原
    告所提出之測試報告不生效力，故被告以此而謂系爭原告分
    析報告，不足以作為本件爭執事項之證據方法云云，亦屬無
    據。
  2.原告提出台經院之「財團法人台灣經濟科技發展研究院鑑定
    分析研究報告書」，係依系爭協議第1條「證據契約」約定
    所為之鑑定報告，自屬有效。故被告謂該鑑定報告並非「兩
    造協議接受鈞院委請鑑定所提出，被告自無接受該報告書之
    理」云云，亦屬無據。又該鑑定報告已明載：「…經合理分
    析後，該電控基板之控制電路設計並不適當」等語，足見本
    件電控基板之瑕疵，顯係因被告所製作之電路板設計不當所
    致，被告為相異之辯解，亦無足採。
  3.被告又陳稱：被告為原告設計三型烘碗機電路板，分別為Q-
    7560、Q-7570、Q-7580，其中電路之電路板設計大同小異，
    Q-7560與Q-7570採用一般市售之LED生產後完全沒有LED損壞
    之問題云云。然系爭Q-7580電路板與Q-7560、Q-7570電路板
    之設計並不相同，故被告上開臆測之前提已不存在。且縱使
    Q-7560、Q-7570沒有發生LED損壞之情事，亦不等於系爭Q-7
    580電路板的設計即無瑕疵。被告所設計之系爭Q-7580電路
    板因有嚴重瑕疵，致原告遭受客戶大規模的退貨後，原告乃
    另尋他廠商公司）代為設計電路板，而所使用之LED則仍為
    原來之LED，然出廠使用後都無問題，足證問題係出在被告
    所設計之系爭Q-7580電路板。至被告所謂「系爭Q-7580之顯
    示屏LED非為市售一般規格，乃由原告自行開模、設計，並
    請LED廠商生產，進而要求被告代購使用」云云，原告除否
    認外，亦與本件之爭點無關。
  4.被告另辯稱：每一款電路板在設計完成後，須經原告在一定
    時間與一定規範之測試，經認可後才能量產上市。而系爭Q-
    7580亦由原告要求進行工業等級之抗干擾測試，測試費用由
    被告支付云云。此部分事實，請被告舉證。惟縱為屬實，因
    系爭電路板之重大問題之一為「無防止訊號干擾之設計」。
    故縱使能通過一次干擾之測試，然並不等於在陸續、多次接
    受日常生活中之各項雜訊干擾後，不會發生問題。是被告上
    開所辯，亦屬無據。
二、被告則略以：
  (一)關於系爭Q-7580烘碗機之電控基板，固可分為電路板及顯示
    屏兩部分，惟關於顯示屏部分，實係原告為免除庫存量之困
    擾，形式上雖透過被告向訴外人鴻雄科技股份有限公司（下
    稱鴻雄公司）採購，惟均由原告與鴻雄公司直接聯繫相關採
    購事宜（含工程圖說、模具費用、單價等），要與被告無涉
    。至原告分析報告，係原告片面製作，被告否認其內容之真
    正，是無從依憑該報告，認定本件顯示屏字節不亮等瑕疵，
    係源自被告生產之電路板所致，既無證據證明被告生產之電
    路板有瑕疵並因而損壞顯示屏，則原告所提出之「銷貨退回
    單」所載之退貨數量，即與被告無關。
  (二)按證據有滅失或礙難使用之虞，或經他造同意者，得向『法
    院』聲請保全；保全證據之聲請，在起訴後，向受訴法院為
    之；在起訴前，向受訊問人住居地或證物所在地之地方法院
    為之；應保全證據之理由應釋明之，民事訴訟法第368、369
    、370條可資參照。又按同法376條之1規定：「本案尚未繫
    屬者，於保全證據程序期日到場之兩造，就訴訟標的、事實
    、證據或其他事項成立協議時…」。故適用通常訴訟程序之
    證據保全規定，須經『法院』審理，並經兩造於保全證據期
    日到場所成立之協議事項，始符當事人之自由處分權及辯論
    主義。原告雖所引用前揭最高法院判決關於民事訴訟法第
    376條之1所指「證據契約」之意旨及效力，惟系爭協議所約
    定由乙方（即原告）提出測試佐證，既未經法院定保全證據
    程序期日命兩造陳述意見，原告亦未釋明保全證據之原因何
    在，是其所主張系爭協議約款即與上揭最高法院判決意旨所
    稱「證據契約」性質有別，故其所提出系爭分析報告，仍不
    足以限制被告訴訟上之處分權。更何況，系爭協議第1條已
    明定：「雙方同意由乙方就甲方所供應之電控基板其中電路
    板（與共同組成為部分零件之顯示屏無涉）部分相關品質差
    異部分於本書簽立之日起3個月內由乙方提出測試佐證，…
    。」等語，換言之，原告之測試佐證至遲應於97年1月29日
    前提出，惟原告遲至97年3月3日始向被告提出，明顯遲誤兩
    造約定之期限。抑有進者，當被告獲悉原告分析報告後，旋
    即針對該報告不實及錯誤之處於97年3月6日提出書面回覆原
    告，更於同年月11日會同原告進行會測，同日被告即提出會
    測報告予原告，惟原告始終未提出任何說明，益證原告分析
    報告根本不足以作為本件爭執事項之證據方法。
  (三)又原告所提出之台經院鑑定報告，係於本案訴訟繫屬前由原
    告單方委託之鑑定報告，非經兩造協議接受鈞院委請鑑定所
    提出，被告自無受上開研究報告書拘束之理，故否定上開研
    究報告之證據能力。退步言之，縱認該鑑定報告有證據能力
    ，惟其分析結論係稱「可能會導致微控器誤動作及LED模組
    損壞等」等語，並非謂本件電路設計必然導致瑕疵結果之發
    生。且就鑑定目的而言，本件之爭端乃在於LED故障之原因
    為何？然該鑑定報告第1頁第參項〝委託緣由〞中竟指「就
    該電控基板設計圖之控制線路設計，是否適當進行相關鑑定
    分析，根本未將LED之規格書納入鑑定參考之依據，而Q-758
    0電路板成品包含LED與電路基板，若只就電路板進行分析而
    忽略LED之規格，則此鑑定自難以形成〝LED故障〞是否與〝
    電路板設計不良〞有關之結論。另就鑑定方法而論，該鑑定
    報告第2頁第二章鑑定資料依據係含「原告〝台灣櫻花股份
    有限公司內部分析資料〞」，已有可議；且並未就該資料之
    真實性與可信性進行說明，已有受到上開資料誤導或逕為參
    照之虞；又未將「LED之規格書」納入為鑑定之依據，顯然
    進行鑑定電路設計時，並未參考每個零件之特性與規格，實
    有以偏概全之嫌，如此選擇性之鑑定方法，顯不足為憑。
  (四)依台經院之回覆意見內容可知，LED之IR過大也就是LED不
    良，才是電路板受到干擾或異常之原因，換言之，電路板之
    故障來源為LED，按系爭協議書其中第1項明白表示，係為證
    明非LED即顯示屏影響導致電路板故障，而非係證明電路板
    設計不良導致LED顯示屏字節不亮。在證明LED故障原因之
    部分，鑑定單位事後回覆承認在藍光部分鑑定錯誤，而其它
    紅光、黃光、琥珀光部分鑑定單位以20mA之計算結果聲稱電
    流過大過電流，其計算結果亦有錯誤，況以20mA做為計算結
    果，其參考值亦在LED之規格書30mA範圍之內，毫無過電流
    之情事，另該項所指過電壓部份之結論，亦因藍光部分鑑定
    錯誤已不足採外，且結論中所提出5（V）為過電壓一事，其
    又與LED規格書容許電壓值不符，益徵鑑定過程亦有部分結
    論又自相矛盾，故依上述證據證明，LED之損壞與原告設計
    確無關聯。被告電路施作完全符合LED規格書之規範，而
    該鑑定單位所提之電流、電壓等各項計算值與參考值，均與
    LED規格書不符，該鑑定機關以錯誤之規範及數值鑑定，所
    得結果亦與本件事實不符。況該鑑定單位對被告所提出LED
    與電路板相關問題多處以非鑑定範圍回應，可見該鑑定報告
    不具完整性。再該鑑定報告沒有參考LED之規格書，亦沒有
    將LED之品質好壞、壽命等納入參考，其鑑定報告已失正確
    ，且鑑定報告中對於原告內部分析報告錯誤部分，隻字未提
    亦有違誤及疏漏。
  (五)被告為原告設計三型烘碗機電路板，分別為Q-7560、Q-7570
    、Q-7580，其中電路之電路板設計大同小異，Q-7560與Q-75
    70採用一般市售之LED生產後完全沒有LED損壞之問題。又每
    一款電路板在設計完成後，須經原告在一定時間與一定規範
    之測試，經認可後才能量產上市。而系爭Q-7580亦由原告要
    求進行工業等級之抗干擾測試，測試費用由被告支付。
  (六)綜上，本件依現存證據資料，並不足以證明被告生產之電路
    板造成顯示屏字節不亮之瑕疵，從而，原告本於系爭合約之
    法律關係請求損害賠償責任，即屬無據。並聲明：原告之訴
    駁回，且陳明如受不利判決，願供擔保請准宣告，免為假執
    行。
三、本件兩造經本院整理簡化爭點，其結果如下：
  (一)不爭執之事項：
  (1)原告於94年間向被告採購系爭Q-7580烘碗機所需之電控基板
    ，其中電路板部分，係由被告所製造，而顯示屏部分，則係
    向鴻雄公司採購。嗣被告將製作完成之電控基板交予原告，
    並由原告將之置入己所生產之烘碗機對外銷售予客戶後，卻
    自95年8月間起，即陸續遭客戶指訴該電控基板之顯示屏有
    字節不亮等諸多瑕疵而遭客戶退貨，截至98年4月止，遭客
    戶退貨之件數已達8724片，每片原告進價495元。
  (2)兩造於96年10月29日就系爭電控基板其中電路板部分品質差異
    達成共識並簽定協議書。
  (3)被告對於原證1、原證2、原證4、原證5及原證6之形式及內容
    真正不爭執。
  (二)爭執之事項：
    系爭Q-7580烘碗機顯示屏字節不亮之原因為何，究係源自於電
    路板抑或係顯示屏本身或其他原因？
四、本件得心證之理由：
  (一)前揭不爭執之事項，復有系爭合約、系爭協議、被告公司之
    報價單及原告公司之比（議）價表、進貨統計表、銷貨退回
    單等影本在卷可憑，此部分堪信為真實。
  (二)次按民事訴訟法第376條之一既於保全證據程序，設有兩造
    得就訴訟標的、事實、證據或其他事項成立協議等「證據契
    約」之具體明文。是凡當事人間以合意就特定訴訟標的及其
    原因事實確定其證據方法之證據契約，倘其內容於公益無妨
    害，不侵害自由心證主義，並在當事人原有自由處分之權限
    及辯論主義之適當領域內者，本於私法自治原則，自應承認
    其效力（參最高法院96年度台上字第2907號、98年度台上字
    第1131號判決意旨）。查兩造因該電控基板之顯示屏，有字
    節不亮等之原因，遂於96年10月29日簽定系爭協議，其內容
    為：「一、雙方同意由乙方（即原告）就甲方（即被告）所
    供應之電控基板其中電路板（與共同組成為部分零件之顯示
    屏無涉）部分相關品質差異部分於本書簽立之日起3個月內
    由乙方提出測試佐證，以證明非LED即顯示屏影響導致電路
    板之故障或委由公正第三單位完成前開相關測試及驗證（如
    因而產生費用，應由雙方各自負擔二分之一）˙˙」。可見
    兩造就系爭電控基板其中有關電路板品質，有無瑕疵之爭議
    ，業已訂立有效之證據契約，即約定由原告於3個月內提出
    測試佐證，以證明非LED即顯示屏影響導致電路板之故障或
    委由公正第三單位完成前開相關測試及驗證，揆諸上開判決
    意旨之說明，依證據契約原則，系爭協議雙方，自均應受此
    約定之拘束。故被告所辯：系爭協議之上開約定內容，未經
    法院定保全證據程序期日命兩造陳述意見，原告亦未釋明保
    全證據之原因何在，有日後證據有滅失或礙難使用之虞，故
    系爭協議條款與上揭最高法院判決意旨所稱證據契約性質有
    別，應不受拘束云云，顯有所誤解。另觀系爭協議第1條固
    約定於協議書書簽立之日起3個月內，由原告提出測試佐證
    ，然並未約定如未於3個月內提出，則原告所提出之分析報
    告即不生效力，故被告據此而謂系爭原告分析報告，應不得
    作為本件爭執事項之證據方法云云，亦屬無據。
  (三)又原告嗣業已依系爭協議第1條之約定，提出測試佐證即「
    原告分析報告」，內載「測試結果4.結論：A.宜倫電路板設
    計，會產生較高之突波電壓在display兩端與7805輸出端，
    而使display損壞。B.電路板設計又未有足夠之安全保護迴
    路，當display兩端被突波損壞後，就會造成功能誤動作。
    」，足見本件電控基板顯示屏所產生之字節不亮等諸多瑕疵
    ，確係被告所獨力製作供應之零件即電路板之全部或一部存
    在固有瑕疵所致，此有原告分析報告在卷可憑。另原告亦委
    託第三人即台經院就系爭事項為鑑定，其鑑定結論為「委託
    者所提供精湛公司（即被告公司）設計之『殺菌烘碗機電控
    基板（型號：Q-7580）之電路設計圖』，經合理分析後，該
    電控基板之控制電路設計並不適當，即該電路設計於施作並
    使用時可能會導致微控器誤動作及LED模組損壞等情形發生
    。」，同認系爭電路板之設計確有不適當，且有可能導致顯
    示屏損壞之情事，亦有該鑑定報告書可稽。此外，證人即負
    責召集上開鑑定報告之台經院技術服務處副處長丁○○亦到
    庭作証，其就該院製作上開鑑定報告之流程、程序與方法、
    鑑定小組作成鑑定報告結論後，再由資深或高階組成審查小
    組予以審查後始予送出等情，並就被告對該鑑定報告當庭所
    提出之諸多疑義，均詳予證述及答覆說明在卷（見本院99年
    5月14日言詞辯論筆錄）。另被告嗣就該鑑定報告內容，再
    以書面所提出之相關問題，亦經台經院99年6月21日以（99
    ）經研立字第06029號函覆在卷，依該函文內容更明白指出
   「於報告書21頁之三、四、五項所提出電路之部分設計，因
    此設計並無防止訊號干擾之設計，而防止訊號干擾之設計在
    業界中為基本概念˙˙˙˙電路設計如果遺漏濾除雜訊之設
    計處理，將會使電路隨時處於不穩定之狀態，故嚴格說來，
    電路之設計如果出現此類的瑕疵，那麼因為各種雜訊干擾所
    導致之誤動作就必然會發生。」、「此外重申前述問題曾提
    到的情況，即只要干擾源有足夠之訊號強度，誤動作的情況
    在電路設計未考慮防干擾測試的情況下就一定會發生。」等
    內容，足見被告所設計之電路板確有『無防止訊號干擾設計
    』等瑕疵，且此問題必然會導致微控器誤動作及LED模組損
    壞。益徵被告所辯其所製造之電控基板電路板無瑕疵，或與
    LED故障無關云云，顯屬無據。綜合上情，本院認前開鑑定
    報告之內容，自得遽為認定系爭電路板確有瑕疵之證明。被
    告徒以與本案爭執無涉之諸多細節或問題，來質疑前開鑑定
    報告之結論，而謂本件不得依上開報告認定系爭顯示屏字節
    不亮等瑕疵，係來自被告生產之電路板所致云云，洵不足採
    。
  (四)綜上所述，被告所製造之電控基板之電路板既有上開瑕疵。
    從而，原告主張依系爭協議第3條約定，即依雙方所簽系爭
    合約第12條「…電控類之不良率為千分之一，超過不良率標
    準的部分以單價三倍罰扣之…」之約定，請求被告負賠償責
    任，即屬有據。又按約定之違約金額過高者，法院得減至相
    當之數額，民法第252條定有明文。又上開核減，法院得以
    職權為之，亦得由債務人訴請法院核減；至於是否相當，即
    須依一般客觀事實，社會經濟狀況及當事人所受損害情形，
    以為斟酌之標準（參最高法院著有79年台上字第1612號判例
    、79年台上字第1915號判例要旨）。查本件Q7580電控基板
    之單價為495元，而原告共向被告進貨15280片，目前遭退貨
    之片數為8724片，扣除允許千分之一之不良率約15片後（計
    算式:15280×1/1000＝15.28），餘額為8709片（計算式:87
    24－15＝8709）。是原告僅以單價1倍為本件賠償之請求，
    即0000000元（計算式:495元×8709片＝0000000元），自難
    謂有何過高之情事。故而，原告主張依兩造間系爭協議3條
    ，即依雙方所簽系爭合約第12條之約定，請求被告給付0000
    000元之損害賠償金，及自起訴狀繕本送達翌日即98年7月25
    日起至清償日止，按年息百分之5計算之利息，為有理由，
    應予准許。
  (五)再兩造均陳明願供擔保，請准宣告假執行及免為假執行。經
    核均無不合，爰各酌定相當擔保金額，併准許之。
五、末本件事證已臻明確，兩造其餘攻擊防禦方法及所舉證據，
    經審酌結果，與本件判決結論均無影響，爰不一一論述，附
    此敘明。
六、據上論結，本件原告之訴為有理由，依民事訴訟法第78條、
    第390條第2項、第392條第2項，判決如主文。
中    華    民    國    99    年    8    月    24    日
                  民事第四庭    法  官  黃文進
正本係照原本作成。
如對本判決上訴，須於判決送達後20日內向本院提出上訴狀。
中    華    民    國    99    年    8    月    24    日
                                書記官

司法院資訊處製作；財團法人民間司法改革基金會備份。
